ACORDAO-COMPLETO-2544394

ACÓRDÃO 1911/2023 ATA 5/2023 - SEGUNDA CÂMARA

VISTOS, relatados e discutidos estes autos de pedido de reexame interposto pela Câmara dos Deputados, em face do Acórdão 18224/2021-TCU-Segunda Câmara, relator o Ministro-Substituto Marcos Bemquerer Costa, o qual julgou ilegal o ato de aposentadoria do Sr. Eduardo Gomes de Oliveira (XXX.862.951-XX) e negou-lhe registro, em razão do percebimento indevido de parcela relativa à vantagem de "quintos" bem como seu reajuste irregular, e fez determinações,
ACORDAM os Ministros do Tribunal de Contas da União, reunidos em Sessão da Segunda Câmara, ante as razões expostas pelo Relator, em: 
9.1. com fundamento no art. 48 da Lei nº 8.443/1992 e nos arts. 285, caput, e 286, parágrafo único do RI/TCU, conhecer do recurso de pedido de reexame interposto para, no mérito, negar-lhe provimento;
9.2. de ofício, informar à Câmara dos Deputados que, nos termos do item 9.3.4 do Acórdão 2719/2022-TCU-Plenário, o procedimento ordenado no subitem 9.3.1 da mesma deliberação aplica-se ao caso concreto, verbis: 
9.3.1. nos termos do art. 262, caput, do Regimento Interno deste Tribunal, e em conformidade a jurisprudência do Supremo Tribunal Federal (ADI 3.538/RS, ADI 3.840/RR, ADI 3.782/RJ, RE 638.115/CE e outros) , providencie o destaque do valor correspondente aos reajustes incidentes sobre a VPNI derivada de quintos/décimos de funções comissionadas, desde a vigência da Lei 13.323/2016, no prazo 15 (quinze) dias contados da ciência, sujeitando-o à absorção por quaisquer reajustes remuneratórios posteriores a 23/10/2020, data de publicação do Acórdão 11833/2020-TCU-Primeira Câmara;
9.3. dar conhecimento deste acórdão, encaminhando a respectiva cópia à Secretaria de Controle Interno da Câmara dos Deputados e ao Sr. Eduardo Gomes de Oliveira (XXX.862.951-XX) , informando que a presente deliberação, acompanhada do Relatório e do Voto que a fundamenta, está disponível para a consulta no endereço virtual https://www.tcu.gov.br/acordaos.

Pedido de reexame interposto pela Câmara dos Deputados contra o Acórdão 18.224/2021-TCU-2ª Câmara, que teve como relator o Ministro-Substituto Marcos Bemquerer Costa.

Segunda Câmara

Câmara dos Deputados.

3. Interessados/Responsáveis/Recorrentes:
3.1. Recorrente: Câmara dos Deputados (00.530.352/0001-59).
3.2. Interessados: Eduardo Gomes de Oliveira (XXX.862.951-XX); Secretaria de Controle Interno/Câmara dos Deputados.

13.1. Ministros presentes: Augusto Nardes (na Presidência) e Antonio Anastasia (Relator).
13.2. Ministro-Substituto convocado: Marcos Bemquerer Costa.

ANTONIO ANASTASIA

Tratam estes autos de pedido de reexame interposto pela Câmara dos Deputados, em face do Acórdão 18224/2021-TCU-Segunda Câmara (peça 8) , relator o Ministro-Substituto Marcos Bemquerer Costa.
2.	Transcrevo a seguir, com ajustes de forma, a instrução produzida pela Secretaria de Recursos à peça 23, cuja proposta obteve anuência do dirigente da Subnidade (peça 24) , e parecer favorável do Ministério Público junto ao TCU, na pessoa do Procurador Júlio Marcelo de Oliveira (peça 25) :
"INTRODUÇÃO 
1.	Trata-se de pedido de reexame (peça 11) interposto pela Câmara dos Deputados contra o Acórdão 18224/2021-TCU-Segunda Câmara (peça 8) , que teve como relator o Excelentíssimo Senhor Ministro-Substituto Marcos Bemquerer Costa. 
1.1. 	A deliberação recorrida apresenta o seguinte teor: 
VISTOS e relacionados estes autos de ato de concessão de aposentadoria do Sr. Eduardo Gomes de Oliveira, emitido pela Câmara dos Deputados e submetido a este Tribunal para fins de registro. 
Considerando que a análise empreendida pela Secretaria de Fiscalização de Integridade de Atos e Pagamentos de Pessoal e de Benefícios Sociais - Sefip detectou a inclusão irregular nos proventos de parcela decorrente da incorporação de "quintos/décimos" de função comissionada exercida após 4/9/2001, data de publicação da Medida Provisória 2.225/2001; 
Considerando que a questão da incorporação de "quintos/décimos" é tema de jurisprudência pacificada desta Corte de Contas, especialmente a partir do julgamento pelo Supremo Tribunal Federal, em repercussão geral, do Recurso Extraordinário - RE 638.115/CE; 
Considerando que a incorporação de "quintos/décimos" de funções comissionadas exercidas após 4/9/2001 não encontra amparo legal que legitime a continuidade de seu pagamento tampouco se enquadra na referida modulação dos efeitos do RE 638.115/CE; 
Considerando que eventual tempo residual existente em 10/11/1997, e não empregado para a concessão de quintos, pode ser utilizado para incorporação de apenas um décimo, nos termos do art. 5º da Lei 9.624/1998, com termo final, a qualquer tempo, na data em que o servidor completar o interstício de doze meses, de acordo com a sistemática definida na redação original do art. 3º da Lei 8.911/1994, com posterior transformação em VPNI; 
Considerando que também foi identificada a promoção de reajuste irregular das parcelas de "quintos/décimos";  
Considerando que, nesses casos, este Tribunal determinou à Câmara dos Deputados que promovesse o ajuste nas parcelas de "quintos/décimos" para que voltassem a refletir os valores anteriores à vigência da Lei 13.323/2016 (Acórdãos 3.538, 6.278 e 10.240, todos de 2021, da Primeira Câmara e de relatoria do ministro Vital do Rêgo; e 6.857/2021 - Segunda Câmara, relator ministro Raimundo Carreiro) ; 
Considerando que, por meio do Acórdão 1414/2021-TCU-Plenário (relator: Ministro Walton Alencar Rodrigues) , este Tribunal fixou entendimento no sentido da possibilidade de apreciação de ato sujeito a registro mediante relação, na forma do artigo 143, inciso II, do Regimento Interno/TCU, nas hipóteses em que a ilegalidade do ato decorra exclusivamente de questão jurídica de solução já pacificada na jurisprudência desta Corte de Contas; 
Considerando a presunção de boa-fé do Sr. Eduardo Gomes de Oliveira; 
Considerando que o ato ora examinado deu entrada no TCU há menos de cinco anos; e 
Considerando, por fim, os pareceres convergentes da Sefip e do Ministério Público junto ao TCU - MP/TCU. 
ACORDAM os Ministros do Tribunal de Contas da União, com fundamento nos artigos 1º, inciso V, e 39, inciso II, da Lei 8.443/1992, c/c os artigos 17, inciso III, 143, inciso II, 259, inciso II, 260 e 262 do Regimento Interno/TCU, em considerar ilegal a concessão de aposentadoria do Sr. Eduardo Gomes de Oliveira e negar registro ao correspondente ato, dispensar o ressarcimento das quantias indevidamente recebidas de boa-fé pelo interessado, consoante o disposto no Enunciado 106 da Súmula da Jurisprudência do TCU, e expedir as determinações contidas no subitem 1.7 abaixo: 
1.	Processo TC-Processo 023.552/2021-2 (APOSENTADORIA) 
1.1.	Interessado: Eduardo Gomes de Oliveira (CPF XXX.862.951-XX) . 
1.2.	Órgão/Entidade: Câmara dos Deputados. 
1.3.	Relator: Ministro-Substituto Marcos Bemquerer Costa. 
1.4.	Representante do Ministério Público: Procurador Sergio Ricardo Costa Caribé. 
1.5.	Unidade Técnica: Secretaria de Fiscalização de Integridade de Atos e Pagamentos de Pessoal e de Benefícios Sociais (Sefip) . 
1.6.	Representação legal: não há. 
1.7.	Determinações: 
1.7.1.	determinar à Câmara dos Deputados que, no prazo de 15 (quinze) dias a contar da notificação deste Acórdão, adote as seguintes providências: 
1.7.1.1.	abstenha-se de realizar pagamentos decorrentes do ato de aposentadoria ora impugnado, sujeitando-se a autoridade administrativa omissa à responsabilidade solidária, nos termos do art. 262, caput, do Regimento Interno/TCU; 
1.7.1.2.	dê ciência do inteiro teor desta Deliberação ao Sr. Eduardo Gomes de Oliveira, alertando-o de que o efeito suspensivo proveniente da interposição de possíveis recursos perante o TCU não o exime da devolução dos valores percebidos indevidamente após a respectiva notificação, caso os recursos não sejam providos, encaminhando a este Tribunal, no prazo de 30 (trinta) dias, comprovante da referida ciência; e 
1.7.1.3.	emita novo ato de concessão de aposentadoria em favor do interessado e promova seu cadastro no sistema e-Pessoal, livre das irregularidades verificadas neste processo (utilização de tempo residual que o interessado possuía antes de 10/11/1997 para obtenção de quintos em valor superior a que tinha direito e aplicação indevida de índice de reajuste a essa vantagem após a edição da Lei 13.323/2016) , sendo submetido a este Tribunal, nos termos da IN TCU 78/2018.  
 (destacamos e sublinhamos) 
HISTÓRICO  
2.	O ato de aposentadoria de Eduardo Gomes de Oliveira foi julgado ilegal, em razão da incorporação de parcelas de quintos, referentes ao exercício de funções após o advento da Lei 9.624/1998, em desacordo com o entendimento da Corte de Contas e do STF, no RE 638/115/CE.  
2.1.	O tempo computado até 10/11/1997 confere direito à utilização de tempo residual após essa data para incorporação de apenas 1/10 de FC-03, e não 2/10 de FC-03, como consta no mapa de funções exercidas, pois de 20/12/1992 a 25/1/2005 ocupou a referida função por 1 ano. 
2.2.	Detectou-se, ainda, que os valores dos quintos incluídos nos proventos do interessado foram indevidamente reajustados pelos índices previstos na Lei 13.323/2016, que não se caracteriza como uma lei de revisão geral da remuneração dos servidores públicos federais. 
ADMISSIBILIDADE 
3. Reitera-se o exame de admissibilidade realizado pelo Sar/Serur (peça 12) , que opinou pelo conhecimento do recurso, nos termos do artigo 48 da Lei 8.443/1992, c/c os artigos 285 e 286, parágrafo único, do RI/TCU, suspendendo-se os efeitos dos subitens 1.7, 1.7.1 e 1.7.1.3 do Acórdão 18224/2021-TCU-Segunda Câmara. O Excelentíssimo Senhor Ministro Raimundo Carreiro, mediante despacho de peça 15, conheceu do pedido de reexame, nos moldes propostos pela Serur. 
EXAME DE MÉRITO 
4. 	Delimitação 
4.1. Constitui objeto do presente recurso definir se são regulares os reajustes dos valores das parcelas de quintos pelos índices previstos na Lei 13.323/2016, aplicada pela Câmara dos Deputados como lei de revisão geral da remuneração dos servidores públicos federais. 
4.2. A recorrente ressaltou que o pedido de reexame cinge-se ao subitem 1.7.1.3 do acórdão recorrido, que contém determinação para que o órgão de origem promova o ajuste da parcela de quintos para os valores anteriores à vigência do diploma legal acima referido.  
5. Dos reajustes dos valores das parcelas de quintos com aplicação dos índices previstos na Lei 13.323/2016 
5.1. A Câmara dos Deputados dá início à redação das razões do reexame abordando o conceito do termo "remuneração", com transcrição da determinação contida no subitem 1.7.1.3 do acórdão recorrido, para divergir e solicitar sua revisão, com base nos seguintes argumentos (peça 11, p. 5) . 
5.2. A Lei 13.323/2016 estabeleceu que o reajuste incidiria sobre a remuneração dos servidores da Câmara dos Deputados e a VPNI está justamente sujeita a sofrer reajustes (peça 11, p. 5) . 
5.3. O conceito de remuneração pode ser extraído do art. 1º, inciso III, da Lei 8.852/1994, sendo que a vantagem do art. 62-A é justamente a VPNI, compreendida no conceito de remuneração (peça 11, p. 5-6) . 
5.4. Seguindo critérios já previstos em lei, a Portaria 402/2008, do então Ministério da Previdência Social, ao disciplinar os parâmetros e as diretrizes gerais para organização e funcionamento dos regimes próprios de previdência social dos servidores públicos, em cumprimento às Leis 9.717/1998 e 10.887/2004, traz a mesma definição de remuneração em seu art. 23, § 5º, pois considera remuneração do cargo efetivo o valor constituído pelos vencimentos e vantagens pecuniárias permanentes acrescido dos adicionais de caráter individual e das vantagens pessoais permanentes (peça 11, p. 6) . 
5.5. O reajuste geral ou setorial com conteúdo de revisão geral já foi amplamente discutido e objeto de inúmeros debates (Leis 11.169/2005, 11.170/2005 e 11.383/2006) , tendo-se chegado à conclusão de que a VPNI sofre reajustes setoriais, com caráter de revisão geral, nos termos do Acórdão 262/2011-TCU-Plenário, de relatoria do Ministro Valmir Campelo (peça 11, p. 6-9) .  
5.6. Essa jurisprudência tem guiado a atuação da Câmara dos Deputados, não havendo qualquer razão jurídica para questionar o reajuste da Lei 13.323/2016, que incidiu sobre a VPNI do aposentado Eduardo Gomes de Oliveira, cujo ato foi julgado ilegal pelo acórdão recorrido (peça 11, p. 9-10) .  
5.7. Diante disso, requer que seja tornada sem efeito a determinação contida no item 1.7.1.3 do referido acórdão, na parte relativa à impugnação dos reajustes conferidos pela Lei 13.323/2016 sobre a VPNI (peça 11, p. 10) . 
Análise 
5.8. No que tange à definição de remuneração prevista na Lei 8.852/1994, é de se observar que se aplica, tão somente, ao regramento da referida norma, conforme se pode depreender do disposto em seu art. 1º:  
Art. 1º Para os efeitos desta Lei, a retribuição pecuniária devida na administração pública direta, indireta e fundacional de qualquer dos Poderes da União compreende: 
 (...) 
III - como remuneração, a soma dos vencimentos com os adicionais de caráter individual e demais vantagens, nestas compreendidas as relativas à natureza ou ao local de trabalho e a prevista no art. 62 da Lei 8.112/1990, ou outra paga sob o mesmo fundamento, sendo excluídas: 
 (...) 
5.9. Cumpre ressaltar que a Lei 8.852/1994 dispõe sobre a aplicação dos arts. 37, incisos XI e XII (teto remuneratório) , e 39, § 1º (fixação de padrões de vencimento) , da Constituição Federal, e dá outras providências, que não estão em reexame no presente recurso. 
5.10. Já a Portaria 402/2008, do então Ministério da Previdência Social, editada em cumprimento às Leis 9.717/1998 e 10.887/2004, traz a definição de remuneração para fins de disciplinamento da reforma previdenciária decorrente da promulgação da Emenda Constitucional 41/2003, uma vez que os servidores somente podiam carrear para os proventos as rubricas sobre as quais fizessem recolhimento para o regime próprio de previdência social, entre as quais a VPNI relativa a quintos. Com a extinção do direito à incorporação de novas parcelas quintos, deixou de ser possível contribuir sobre o valor percebido a título de exercício de função de confiança. 
5.11. Quanto à alegação de que a vantagem do art. 62-A é justamente a VPNI, compreendida no conceito de remuneração, verifica-se que esse dispositivo foi incluído na Lei 8.112/1990 pela Medida Provisória 2.225/45/2001, transformando em VPNI os quintos incorporados pelos servidores, assim como estabelecendo, em seu parágrafo único, que a VPNI somente estará sujeita às revisões gerais de remuneração dos servidores públicos federais, na mesma linha do disciplinado no art. 15, § 1º, da Lei 9.527/1997. 
5.12. A Lei 13.323/2016, que reajustou a remuneração dos servidores da Câmara dos Deputados e disciplinou o pagamento de parcelas remuneratórias devidas a esses servidores, não se caracteriza como uma lei de revisão geral da remuneração dos servidores públicos federais, tal como foram as Leis 10.331/2001 e 10.697/2003. 
5.13. Em consonância com a jurisprudência do Superior Tribunal de Justiça, os quintos incorporados até a edição da Lei 9.527/1997 devem ser atualizados de acordo com os critérios adotados para a revisão geral da remuneração dos servidores públicos federais (EDcl no AgInt no RECURSO ESPECIAL 1.516.357 - RS. Relator: Min. Mauro Campbell Marques, julgado em 21/6/2018) . 
5.14. Assim, tem-se que o entendimento, adotado no julgamento de representação que levou à prolação do Acórdão 262/2011-TCU-Plenário, de relatoria do Ministro Valmir Campelo, encontra-se restrito ao exame se as Leis 11.169/2005, 11.170/2005 e 11.383/2006 concederam reajustes setoriais, com caráter de revisão geral, não cabendo sua extrapolação para balizar a aplicação de novos reajustamentos a incidir ou não sobre a VPNI. 
5.15. Registra-se que, mesmo a Lei 11.784/2008, concessiva de reestruturações de inúmeros planos de cargos e carreiras de servidores públicos federais e de aumentos remuneratórios, inclusive de militares, não foi considerada como "lei de revisão geral de remuneração" pela Justiça Federal, in verbis (grifos acrescidos) : 
ADMINISTRATIVO. SERVIDOR PÚBLICO. QUINTOS INCORPORADOS. REAJUSTE VPNI. INCORPORAÇÃO DA GRATIFICAÇÃO DE ESTÍMULO À DOCÊNCIA (GED) À VPNI. IMPOSSIBILIDADE. DIREITO À INCORPORAÇÃO DO REAJUSTE DE 3,17% SOBRE A VPNI. OBSERVADA A PRESCRIÇÃO QUINQUENAL. 
 (...) 
3.	Há posicionamento consolidado na jurisprudência pátria no sentido de que a desvinculação entre o valor das funções de confiança e cargos em comissão das parcelas de quintos e a transformação desta em VPNI não viola preceitos constitucionais, sendo legítima a alteração unilateral pela Administração, por intermédio de lei, desde que preservado o direito à irredutibilidade de vencimentos, previsto no art. 37, inciso V, da Constituição Federal de 1988. Assim, os aumentos dos valores dos cargos de direção ou das funções gratificadas, posteriores à incorporação dos quintos/décimos já transformados em vantagem pessoal, não podem repercutir sobre a remuneração ou proventos dos servidores. 
4.	No caso dos autos, o servidor já obteve os reajustes de 3,5% (três inteiros e cinco décimos por cento) e de 1% (um por cento) por força das Leis 10.331/2001 e 10.697/2003, faltando interesse de agir quanto a esse pedido. Por outro lado, a Lei 11.784/2008 não instituiu qualquer revisão geral da remuneração dos servidores públicos federais, mas, apenas, implementou nova estrutura remuneratória dos cargos integrantes da Carreira do Magistério Superior, fixando novos valores do vencimento básico, motivo pelo qual não gera direito ao reajuste da VPNI. (AC 0009474.24.2010.4.01.3801, Juiz Federal Ciro José de Andrade Arapiraca, TRF1 - Primeira Turma, e-DJF1 24/4/2019 PAG.) .  
5.16.	É entendimento do STF que o reajuste de remunerações e subsídios por lei específica tem por objeto a readequação da retribuição pecuniária devida pelo exercício de determinado cargo, ajustando-a à realidade das suas responsabilidades, atribuições e mercado de trabalho, enquanto que a revisão geral anual tem por escopo a mera recomposição do poder aquisitivo das remunerações e subsídios de todos os servidores públicos e agentes políticos de determinado ente federativo (STF, ADI 3.968/PR, Rel. Min. Luiz Fux, Tribunal Pleno, DJe 17/12/2019) . 
5.17.	Dessa forma, deve-se rejeitar as alegações formuladas pela recorrente. 
CONCLUSÃO 
6.	Da análise de mérito, conclui-se que são irregulares os reajustes dos valores das parcelas de quintos pagos pela Câmara dos Deputados, mediante a aplicação dos índices previstos na Lei 13.323/2016, por não se tratar de lei de revisão geral da remuneração dos servidores públicos federais. 
6.1. 	Por conseguinte, entende-se que deve ser negado provimento ao presente recurso. 
PROPOSTA DE ENCAMINHAMENTO 
8. Ante o exposto, submetem-se os autos à consideração superior, propondo-se, com fundamento no art. 48 da Lei 8.443/1992: 
a)	conhecer do recurso e, no mérito, negar-lhe provimento; 
b)	informar à recorrente e demais interessados do acórdão a ser proferido, destacando que o relatório e o voto que o fundamentam podem ser acessados por meio do endereço eletrônico www.tcu.gov.br/acordaos".
É o relatório.

não há

Procurador Júlio Marcelo de Oliveira.

APOSENTADORIA. CÂMARA DOS DEPUTADOS. INCORPORAÇÃO DE "QUINTOS" UTILIZANDO TEMPO RESIDUAL IRREGULAR ATUALIZAÇÃO IRREGULAR DA PARCELA. ILEGALIDADE E NEGATIVA DE REGISTRO. PEDIDO DE REEXAME DO ÓRGÃO DE ORIGEM. OS REAJUSTES DA LEI 13.323/2016 À VPNI NÃO SÃO APLICÁVEIS AOS "QUINTOS" VISTO QUE NÃO SE TRATA DE LEI GERAL DE REAJUSTE DOS SERVIDORES PÚBLICOS. PRECEDENTES. CONHECIMENTO. NEGATIVA DE PROVIMENTO. APLICAÇÃO DE OFÍCIO, AO CASO CONCRETO, DO PROCEDIMENTO PREVISTO NO ACÓRDÃO 2.719/2022-TCU-PLENÁRIO, EM CONFORMIDADE COM O ITEM 9.3.4 DA MESMA DELIBERAÇÃO, PARA O "DESTAQUE DO VALOR CORRESPONDENTE AOS REAJUSTES INCIDENTES SOBRE A VPNI DERIVADA DE QUINTOS/DÉCIMOS DE FUNÇÕES COMISSIONADAS, DESDE A VIGÊNCIA DA LEI 13.323/2016, SUJEITANDO-O À ABSORÇÃO POR QUAISQUER REAJUSTES REMUNERATÓRIOS POSTERIORES A 23/10/2020, DATA DE PUBLICAÇÃO DO ACÓRDÃO 11833/2020-TCU-1ª CÂMARA". CIÊNCIA.

APOSENTADORIA (APOS)

Secretaria de Recursos (Serur); Secretaria de Fiscalização de Integridade de Atos e Pagamentos de Pessoal e de Benefícios Sociais (Sefip).

Inicialmente, registro que atuo nestes autos em sucessão ao Ministro Raimundo Carreiro (art. 153 do RI/TCU) , sorteado na forma do inciso I do art. 154 do RI/TCU e arts. 21 e 22 da Resolução TCU nº 175/2005 (peça 13) .
2.	Em análise pedido de reexame interposto pela Câmara dos Deputados em face do Acórdão 18224/2021-TCU-Segunda Câmara (peça 8) , relator o Ministro-Substituto Marcos Bemquerer Costa, que considerou ilegal a concessão de aposentadoria do servidor aposentada Eduardo Gomes de Oliveira, em razão da indevida incorporação da parcela de "quintos" com base em funções comissionadas exercidas após o advento da Lei 9.624/1998, bem como reajustes indevidos dessa parcela.
3.	Presentes os requisitos de admissibilidade previstos no art. 48 da Lei 8.443/1992, cumpre conhecer do recurso, em ratificação ao despacho de peça 15.
4.	No apelo recursal, a recorrente alega que o servidor faz jus aos reajustes da parcela de quintos promovidos pela Lei 13.323/2016, aplicada pela Câmara dos Deputados como lei geral de revisão da remuneração dos servidores públicos federais, o que imporia a modificação do item 1.7.1.3 do acórdão recorrido.
5.	A Serur, com anuência do MP/TCU, conforme a instrução transcrita no relatório precedente, manifesta-se pela rejeição dos argumentos deduzidos, ao abrigo da tese já sufragada por esta Corte de que a Lei 13.323/2016, que reajustou a remuneração dos servidores da Câmara dos Deputados e disciplinou o pagamento de parcelas remuneratórias devidas a esses servidores, não se caracteriza como uma lei de revisão geral da remuneração dos servidores públicos federais. 
6.	Acompanho o pronunciamento da Serur, que contou com a anuência do representante do Parquet especializado.
7.	De fato, diferentemente das Leis 10.331/2001 e 10.697/2003, a Lei 13.323/2016 não se caracteriza como lei de revisão geral dos servidores públicos federais, visto tratar-se de normativo de reajuste setorial, restrito aos servidores da Câmara dos Deputados e disciplinou o pagamento de parcelas remuneratórias devidas a esses servidores. 
8.	Como bem pontuou a Secretaria de Recursos, o Supremo Tribunal Federal tem entendimento firmado no sentido de que os reajustes de servidores concedidos por lei específica destinam-se à readequação da retribuição pecuniária devida pelo exercício de determinado cargo, ajustando-a à realidade das suas responsabilidades e complexidade de suas atribuições, enquanto que a revisão geral anual tem por objetivo a recomposição do poder aquisitivo das remunerações e subsídios de todos os servidores públicos e agentes políticos de um determinado ente da Federação. Nesse sentido, reproduzo excerto de Ementas do Pretório Maior, litteris:
"1. A revisão geral anual da remuneração e subsídios dos servidores públicos e agentes políticos, cuja iniciativa legislativa é do chefe do Poder Executivo de cada ente federativo (artigo 61, § 1º, II, a, da Constituição Federal) , deve se dar na mesma data para todos e sem distinção de índices (artigo 37, X, da Constituição Federal) . 
2. O reajuste de remunerações e subsídios por lei específica tem por objeto a readequação da retribuição pecuniária devida pelo exercício de determinado cargo, ajustando-a à realidade das suas responsabilidades, atribuições e mercado de trabalho, enquanto que a revisão geral anual tem por escopo a mera recomposição do poder aquisitivo das remunerações e subsídios de todos os servidores públicos e agentes políticos de determinado ente federativo. 
3. A revisão geral anual sem distinção de índices não impede que determinadas categorias recebam efetivamente revisão diferenciada de outras, caso essa diferenciação reflita reajustes anteriores, de forma a evitar o desvirtuamento dos reajustes setoriais e a necessidade de redução do índice de revisão, em prejuízo das categorias funcionais que não tiveram qualquer aumento salarial." (ADI 3.968/PR, rel. Min. Luiz Fux, julgamento em 29/11/2019) 
"O inciso X do artigo 37 da Carta Federal autoriza a concessão de aumentos reais aos servidores públicos, lato sensu, e determina a revisão geral anual das respectivas remunerações. Sem embargo da divergência conceitual entre as duas espécies de acréscimo salarial, inexiste óbice de ordem constitucional para que a lei ordinária disponha, com antecedência, que os reajustes individualizados no exercício anterior sejam deduzidos da próxima correção ordinária. 2. A ausência de compensação importaria desvirtuamento da reestruturação aprovada pela União no decorrer do exercício, resultando acréscimo salarial superior ao autorizado em lei. Implicaria, por outro lado, necessidade de redução do índice de revisão anual, em evidente prejuízo às categorias funcionais que não tiveram qualquer aumento. 3. Espécies de reajustamento de vencimentos que são inter-relacionadas, pois dependem de previsão orçamentária própria, são custeadas pela mesma fonte de receita e repercutem na esfera jurídica dos mesmos destinatários. Razoabilidade da previsão legal. Ação direta improcedente". (ADI 2.726 DF, Relator: Min. MAURÍCIO CORRÊA, Data de Julgamento: 05/12/2002) 
9.	Também esta Corte de Contas tem trilhado pela mesma senda, e tem considerado irregular a incidência de reajustes promovidos por leis específicas - tal como a Lei 13.323/2016 - sobre a parcela de VPNI de quintos e décimos incorporados, visto que o art. 15, § 1º, da Lei 9.527/1997 somente autoriza a atualização dos estipêndios por meio de lei de revisão geral de remuneração dos servidores públicos federais. Nessa linha, cito Ementas da jurisprudência selecionada do TCU:
É irregular a incidência do reajuste previsto na Lei 13.323/2016 sobre as parcelas de VPNI de quintos e décimos incorporados, uma vez que o art. 15, § 1º, da Lei 9.527/1997 autoriza a atualização da vantagem exclusivamente por meio de lei de revisão geral da remuneração dos servidores públicos federais, o que não é o caso daquela lei. (Acórdão 2734/2022-TCU-Primeira Câmara, rel. Min. Jorge Oliveira) 
É irregular a incidência do reajuste autorizado pela Lei 13.302/2016 sobre as parcelas de VPNI de quintos e décimos incorporados, pois essa norma não se caracteriza como lei de revisão geral da remuneração dos servidores públicos federais. O art. 15, § 1º, da Lei 9.527/1997 autoriza a atualização de valores da mencionada vantagem exclusivamente nessa circunstância (Acórdão 11847/2020-TCU-Primeira Câmara, rel. Min. Vital do Rêgo) 
É irregular a incidência do reajuste autorizado pela Lei 13.323/2016 sobre as parcelas de VPNI de quintos e décimos incorporados, pois essa norma não se caracteriza como lei de revisão geral da remuneração dos servidores públicos federais. O art. 15, § 1º, da Lei 9.527/1997 autoriza a atualização de valores da mencionada vantagem exclusivamente nessa circunstância (Acórdão 40/2021-TCU-Primeira Câmara, rel. Min. Vital do Rêgo) 
É irregular a incidência do reajuste previsto na Lei 13.323/2016 sobre as parcelas de VPNI de quintos e décimos incorporados, uma vez que o art. 15, § 1º, da Lei 9.527/1997 autoriza a atualização da vantagem exclusivamente por meio de lei de revisão geral da remuneração dos servidores públicos federais, o que não é o caso daquela lei (Acórdão 11468/2021-TCU-Primeira Câmara, rel. Min. Vital do Rêgo) 
10.	Desse modo, e de acordo com a jurisprudência do Supremo Tribunal Federal e deste TCU, os quintos incorporados até a edição da Lei 9.527/1997 devem ser atualizados de acordo com os critérios adotados para a revisão geral da remuneração dos servidores públicos federais. Caso contrário, sujeitam-se à modulação de efeitos prevista no RE 638.115/CE, julgado pelo STF, e que fixou a seguinte tese:
"Ofende o princípio da legalidade a decisão que concede a incorporação de quintos pelo exercício de função comissionada no período de 8/4/1998 até 4/9/2001, ante a carência de fundamento legal."
11.	Nos autos do referido recurso extraordinário, o Supremo rejeitou em 29/6/2020, os derradeiros embargos opostos contra o acórdão do Plenário daquele Tribunal, em decisão de 18/12/2019, o que motivou o trânsito em julgado da decisão em 17/9/2020, com a seguinte modulação de efeitos:
	i) com relação às verbas de quintos incorporadas por força de decisão judicial transitada em julgado, há impedimento para sustação dos pagamentos, ainda que realizados no período compreendido entre 8/4/1998 e a edição da Medida Provisória MP 2.225-48/2001;
	ii) nos casos das verbas pagas durante o referido interstício em razão de decisão judicial não transitada em julgado e por decisão administrativa, o pagamento das parcelas deve ser mantido ("parcela compensatória") até a sua absorção integral por eventuais reajustes futuros concedidos aos servidores.
12.	O TCU incorporou o entendimento consolidado pela Corte Suprema, dentre outros, por meio dos Acórdão 11565/2020-TCU-Segunda Câmara, de minha relatoria, 3.243/2020-TCU-Plenário, rel. Min. Walton Alencar e 3.226/2020-TCU-Plenário, rel. Min. Benjamin Zymler.
13.	Como decorrência, a incorporação de "quintos/décimos" de funções comissionadas exercidas após 4/9/2001 não encontra amparo legal que legitime a continuidade de seu pagamento tampouco se enquadra na referida modulação dos efeitos do RE 638.115/CE, motivo pelo qual andou bem o acórdão recorrido também nesse particular. 
14.	Nessa ordem de ideias e fatos, acompanho os pareceres uníssonos da Serur e do Parquet especializado, no sentido de conhecer do presente pedido de reexame e, no mérito, negar-lhe provimento.
15. 	Sem prejuízo dessa conclusão, aduzo que, em consonância com o decidido no Acórdão 2719/2022-TCU-Plenário, prolatado após a fase de instrução do presente recurso, e mantido na apreciação de embargos de declaração pelo Acórdão 386/2023-TCU-Plenário, ambos de minha relatoria, esta Corte de Contas, em linha com a jurisprudência do Supremo Tribunal Federal para casos análogos, passou a adotar, também para a irregularidade tipificada pelos reajustes indevidos de VPNI de quintos/décimos baseados nos índices previstos Lei 13.323/2016, a mesma solução derivada do RE 638.115/CE, no sentido de destacar a parcela remuneratória impugnada, convertendo-a em parcela compensatória, sujeita a absorção pelos reajustes de vencimentos posteriores à decisão paradigma que estabeleceu a mudança jurisprudencial que passou a considerar irregulares tais acréscimos, in casu, o Acórdão 11833/2020-TCU-Primeira Câmara.
16.	Nesse passo, o referido Acórdão 2719/2022-TCU-Plenário dirigiu, entre outros, os seguintes comandos à Câmara dos Deputados: 
9.3.1. nos termos do art. 262, caput, do Regimento Interno deste Tribunal, e em conformidade a jurisprudência do Supremo Tribunal Federal (ADI 3.538/RS, ADI 3.840/RR, ADI 3.782/RJ, RE 638.115/CE e outros) , providencie o destaque do valor correspondente aos reajustes incidentes sobre a VPNI derivada de quintos/décimos de funções comissionadas, desde a vigência da Lei 13.323/2016, no prazo 15 (quinze) dias contados da ciência, sujeitando-o à absorção por quaisquer reajustes remuneratórios posteriores a 23/10/2020, data de publicação do Acórdão 11833/2020-TCU-Primeira Câmara;
 (...) 
9.3.4. aplique o mesmo procedimento descrito no subitem 9.3.1 aos demais casos de servidores ativos e inativos com VPNI derivadas de quintos/décimos de funções comissionadas reajustadas com base na Lei 13.323/2016;
17.	Por conseguinte, cumpre informar, de ofício, à Câmara dos Deputados que o procedimento ordenado no subitem 9.3.1 do Acórdão 2719/2022-TCU-Plenário aplica-se ao caso concreto.
	Do exposto, VOTO por que seja aprovado o Acórdão que ora submeto a este Colegiado.
TCU, Sala das Sessões Ministro Luciano Brandão Alves de Souza, em 14 de março de 2023.
ANTONIO ANASTASIA 
Relator